【裁判字號】    98,訴更一,89
【裁判日期】    990107
【裁判案由】    營利事業所得稅
【裁判全文】
臺北高等行政法院判決
                                    98年度訴更一字第89號
                                    98年12月24日辯論終結
原      告  豐洋興業股份有限公司
代  表  人  甲○○（董事長）
訴訟代理人  卓隆燁（會計師）
複  代理人  何嘉容（會計師）
被      告  財政部臺北市國稅局
代  表  人  乙○○（局長）住同上
訴訟代理人  丙○○
上列當事人間因營利事業所得稅事件，原告不服財政部中華民國
95年7 月31日台財訴字第09500322280 號訴願決定，提起行政訴
訟。前經本院於中華民國96年5 月31日以95年度訴字第3371號判
決駁回原告之訴，經原告上訴後，由最高行政法院以98年度判字
第733號判決發回本院更為審理，本院判決如下：
    主  文
訴願決定及原處分（含復查決定）有關利息支出部分認列金額少
於新台幣臺億肆仟貳佰陸拾玖萬陸仟臺佰肆拾臺元者撤銷。
原告其餘之訴駁回。
第一審及發回前上訴審訴訟費用由被告負擔百分之四十一，餘由
原告負擔。
    事實及理由
一、事實概要：
    原告民國（下同）91年度營利事業所得稅結算申報，原列報
    利息支出新臺幣（下同）154,594,819 元，經被告初查以其
    91年12月31日資產負債表帳列其他應收款325,203,327 元，
    其中應收房地款250,000,000 元（下稱系爭應收款）係其與
    欣業永開發股份有限公司（下稱欣業永公司）於86年12月22
    日簽訂土地、房屋之買賣契約（下稱系爭買賣房地契約），
    已於90年12月30日雙方同意解除契約，惟原告已繳款金額截
    至91年底計250,000,000 元，仍無法收回，經雙方協議欣業
    永公司應無息返還原告等由，原告顯有一方面借入款項支付
    利息，一方面貸出款項並不收取利息情事，乃依行為時營利
    事業所得稅查核準則（下稱查核準則）第97條第11款規定，
    就相當貸出款項按其91年度平均借款利率8.13 %計算利息支
    出20,325,000元（250,000,000 ×8.13% ），予以調減，核
    定91年度利息支出為134,269,819 元。原告不服，申請復查
    ，經被告以95年4 月19日財北國稅法字第0950205222號復查
    決定書駁回。原告仍不服，提起訴願遭駁回後，遂向本院前
    審提起行政訴訟，惟經本院前審駁回原告之訴；原告提起上
    訴後，經最高行政法院撤銷本院前審判決，發回本院更為審
    理。
二、本件原告主張：
  (一)本件系爭應收款250,000,000 元係肇因預購房地產慘跌，原
    告避免減少損失，解除預定買賣契約，並同時另訂協議書，
    另購同額資產抵換而產生，本質上仍屬購置資產價款，非屬
    原告貸予出售人款項，被告以查核準則第97條第11款規定，
    核減原告利息支出，顯有違誤，應予撤銷。
    1.原告係以經營百貨公司為主要業務，經營考量上為多方取
      得營業據點，乃向欣業永公司預購天空之城1 至4 樓房地
      及地下1 層停車位，雙方於86年12月22日簽定系爭買賣房
      地契約，總價額為1,450,701,500 元，原告依約預付簽約
      款250,000,000 元，分別帳列預付購地款127,500,000 元
      、預付工程款116,666,666 元及進項稅額5,833,334 元，
      此有買賣契約書及支出傳票等相關證明文件可稽。
    2.系爭買賣房地契約於簽約時，該等房地尚未興建完成，而
      簽約後多年適值經濟不景氣，房地產慘跌至少2 至3 成，
      造成原告預購房地產重大損失。又依據上開買賣契約書第
      15條約定，原告未履約時，欣業永公司有權解除契約，並
      將系爭應收款250,000,000 元沒入作為違約金。但房地產
      慘跌結果，欣業永公司亦已發生財務危機（此可參照該公
      司於92年1 月10日向臺北市商業會申請許可破產和解，及
      92年3 月12日、5 月12日召開之債權人會議紀錄），衍生
      能否依約完成交付房地之疑義。從而雙方合意於90年12月
      30日訂立協議書，解除系爭買賣房地契約，並約定欣業永
      公司應將系爭應收款款無息返還原告，暨另於同年月日訂
      立補充協議書，約定欣業永公司應返還原告之款項，由該
      公司自行指定其帳列之資產抵償之。根據上開協議辦理結
      果，原告無庸承擔以較高之預購價格購入房地之損失；而
      欣業永公司發生財務危機，縱無現金可供返還，但仍可自
      行指定帳列資產償還，且無庸擔心未履約衍生之其他問題
      ，嗣後欣業永公司因財務危機影響日深，並未依據上開補
      充協議約定指定財產返還系爭應收款，但原告無法收回系
      爭應收款之損失，仍小於以預購價格購入之損失，故原告
      亦屬獲利之一方，此種商業雙贏之考量，實為一般商業經
      營常態，足資採認。
    3.況查欣業永公司分別於90年11月21日及91年1 月9 日委請
      仰德法律事務所謝家健律師寄發存證信函，通知原告履約
      繳納未付價款13億59萬元，否則將解約，以已繳價金作為
      違約金等催收程序在卷。故被告稱：「……惟查該房屋雖
      於86年間尚未興建完成，但已於89年5 月29日取得使用執
      照，並辦理保存登記在案。依合約第四條規定該等房屋以
      合格完工，並無原告所訴欣業永公司無法交屋情形，……
      欣業永公司亦未積極要求原告付款或行使催收程序，亦有
      違一般交易常情，……。」顯與事實不符，應無足採。
    4.準上，本件系爭應收款無論原始86年12月22日簽定系爭買
      賣房地契約，或90年12月30日訂立補充協議書，約定欣業
      永公司應返還原告之款項，由該公司自行指定其帳列之資
      產抵償，其事物本質均屬原告向欣業永公司購置資產之價
      款，而非原告貸出款項予欣業永公司，至為灼明。被告誤
      認系爭應收款250,000,000 元為原告將資金貸予欣業永公
      司而未收取利息，逕依查核準則第97條第11款規定核減原
      告利息支出20,325,000元，顯有誤解事物之本質，適用法
      令違誤，應予撤銷。
  (二)原告與欣業永公司90年12月30日訂立補充協議書，非單純由
    欣業永公司將原告已繳價款250,000,000 元無息退還原告，
    而係約定由原告另向欣業永公司購買不動產，以原告應付價
    款中之相同數額加以抵銷。該抵銷標的物確認程序，因後續
    欣業永公司財務危機，人員更迭而斷斷續續協商，逾年未果
    。難謂原告僅於93年11月6 日及94年2 月22日向該公司催討
    履約還款，推定原告容許該應收款之拖延，認定就經濟實質
    而言，與借款與他人之行為並無不同，而依查核準則第97條
    第11款規定調減利息支出，顯有誤解事實，應予撤銷。
    1.行為時查核準則第97條第11款規定：「利息：……十一、
      營業人一方面借入款項支付利息，一方面貸出款項並不收
      取利息或收取利息低於所支付之利息者，對於相當於該貸
      出款項支付之利息或其差額，不予認定。」探其規範意旨
      ，乃是將「營利事業在營業活動中實質上並無必要之利息
      支出」予以剔除。換言之，營業人一方面借入款項支付利
      息，一方面貸出款項並不收取利息或收取利息低於所支付
      之利息者，則其借款實難全部認定為營業上所必要，蓋既
      有多餘之款項可無息或低利貸予他人，則當初即可減少借
      款，或將該筆款項充作營業上使用，或用以償還借款，而
      無另行舉債而支付利息或利差之必要。因此如果營業人並
      無一方面借入款項支付利息，一方面貸出款項並不收取利
      息或收取利息低於所支付之利息之情形，而確實係因買賣
      契約解除，致有已付貨款應收回者，其當初既均非因貸款
      而交付款項予買賣契約相對人，故除非其解約後未及時收
      回貨款之行為，另有不合營業常規之安排，否則尚難遽將
      其未及時收回貨款推定為無息貸款行為。
    2.證諸原告與欣業永公司90年12月30日雙方訂立之補充協議
      書載明：「一、雙方同意甲方（即欣業永公司）應返還乙
      方（即原告）新臺幣貳億伍仟萬元，由乙方另向甲方購買
      不動產之同額價金抵銷。二、前項買賣之不動產依甲方帳
      列資產由甲方指定，其買賣契約內容條款由雙方另訂之。
      三、第一項乙方之價金返還請求權，乙方不得轉讓第三人
      ，並其返還之方式及時期，悉與第二項之不動產買賣契約
      乙方應付價金同時履行。」等語，可知系爭買賣房地契約
      解除之條件，並非單純由欣業永公司將原告已繳價款250,
      000,000 元無息退還原告，而係約定由原告另向欣業永公
      司購買不動產，以原告應付價款中之相同數額加以抵銷。
      雖然新買賣的標的物由欣業永公司指定，但其價格（可能
      大於250,000,000 元）及標的物之位置、品質等，仍需徵
      得原告滿意，始可能簽約（買賣契約內容條款由雙方另訂
      之），衡情非於短期內所能完成。加上欣業永公司於嗣後
      因本身財務危機越加嚴重，人員更迭而斷斷續續協商，致
      遲延於解約後1 年仍未簽訂新買賣契約以抵銷系爭應收款
      項，難謂原告僅於93年11月6 日及94年2 月22日寄送存證
      信函予欣業永公司等情事為由，認定原告係容忍系爭應收
      款之拖延，就其經濟實質而言，與無息借款給他人之行為
      並無不同，逕依查核準則第97條第11款調減原告利息支出
      ，有違行政訴訟法第189 條第1 項、行政程序法第9 條、
      第36條等規定應依職權調查證據，不受當事人主張之拘束
      ，對當事人有利及不利事項一律注意，亦違背最高行政法
      院（89年7 月1 日改制前為行政法院，下同）87年度判字
      第2335號判例：「稽徵機關調查課稅事實，應斟酌納稅義
      務人有利及不利事實，不得僅採不利事實，而捨有利事實
      不顧，否則即違實質課稅原則。」及61年判字第70號判例
      ：「認定事實，須憑證據，不得出於臆測。」，適用法令
      顯有錯誤，應予撤銷。
  (三)按中華民國不動產仲介經紀商業同業公會全國聯合會提供之
    消費者買賣房屋須知一、（三）購買成屋注意事項、8.付款
    方式：「付款方式亦應在契約中訂明。一般都分成4 段付款
    ：(1)簽約時付一部分價款。(2)出賣人備齊辦理移轉登記所需
    之文件，並就有關書表證件交給雙方所指定之地政士（土地
    登記專業代理人）或律師時，再交付一部分價款。(3)繳清一
    切稅費及增值稅後付一部分價款。(4)辦妥移轉登記，買受人
    領得所有權狀，並點交清楚後，再交尾款。」至於付款方式
    及比率，網站資訊亦揭露：「一般買賣付款方式即以買賣契
    約總價中雙方所合意之價格，再依總價以目前付款習慣分四
    次付款。第一期簽約款：約占總價款之10-20%（買賣雙方簽
    訂買賣契約、擬定付款方式、交屋期日等）。第二期用印款
    ：約占總價款30-40%（賣方備齊所有權移轉登記應備文件）
    。第三期完稅款：約占總價款30% （土地增值稅、契稅稅單
    、查欠稅）。第四期交屋款：約占總價款20-30%（辦妥所有
    權移轉登記、交屋）。」查本件原告與欣業永公司86年12月
    22日簽定系爭買賣房地契約買賣總價額為1,450,701,500 元
    ，預付簽約款250,000,000 元（含進項稅額5,833,334 元）
    ，其中預付購地款127,500,000 元及預付工程款116,666,66
    6 元，占總價款16.83%，符合上開一般買賣付款方式預付比
    例約占總價款之10-20%，難謂系爭買賣房地契約付款條件不
    合常情。
  (四)查核準則第97條第11款適用，係指無息貸放之資金，由借入
    資金部分為準，屬營業人自有營運資金之來源部分，自無設
    算減除利息支出。本件買賣資產價款縱依被告所認定仍有查
    核準則第97條第11款規定適用，系爭預付房地款250,000,00
    0 元，其中103,664,800 元來自原告營業活動之自有資金，
    無設算減除利息支出適用，被告漏未減除致溢額減除利息支
    出8,427,948 元，顯有違誤，應予撤銷。
    1.依查核準則第97條第11款規定，應設算減除利息支出之範
      疇，係指無息貸放之資金，由借入資金部分為準，因此，
      屬營業人自有營運資金之來源部分，自無設算減除利息支
      出之問題，應甚明確。且該查核準則亦無自有資金來源應
      明確列分為指定用途之專案借款、專款專用之限制。本件
      系爭預付房地款250,000,000 元，係於86年12月23日自臺
      灣省合作金庫忠孝支庫（帳戶：44437-1 ）匯款予欣業永
      公司，而該忠孝支庫（帳戶：44437-1 ）之資金，其中包
      括來自營業活動之資金計103,664,800 元部分，原告業於
      94年10月14日安建（94）稅（一）字第00923D號補充說明
      函，提示檢附相關帳載明細分類帳及收入支出傳票等相關
      證明文件附卷供核，足堪認定原告自有營運資金來源支付
      ，難謂為借款支付款項，無設算減除利息支出適用。
    2.另查原告系爭86年度長期負債1,300,000,000 元，雖較85
      年度長期負債550,000,000 元，增加750,000,000 元，但
      原告其他短期借款及應付票據則較85年度減少。該增加長
      期負債款則專款用於支付原告86年度增加營業用之土地、
      房屋設備款401,069,000 元（分別增加199,882,000 元及
      201,187,000 元），以及長期投資股權價款616,104,000
      元（＝1,114,843,000 元－498,739,000 元）之一部分。
      而本件原告與欣業永公司86年12月22日簽定預訂買賣契約
      買賣預付簽約款250,000,000 元（含進項稅額5,833,334
      元），其中預付購地款127,500,000 元及預付工程款116
      ,666,666元共計244,166,666 元，則歸屬原告預付設備款
      ，兩者資產所運用之資金有別。
    3.退一步言，本件買賣資產價款縱依被告所認定，有查核準
      則第97條第11款規定適用，應設算減除利息支出，則其設
      算利息之基礎，自應扣除上開來自營業活動之資金103,66
      4,800 元，亦即本件應設算減除利息支出之基礎最多應以
      146,335,200 元（250,000,000 元－103,664,800 元），
      設算減除利息支出應該為11,897,052元（146,335,200 元
      ×8.13 %），而非被告以250,000,000 元為基礎，設算減
      除利息支出20,325,000元，溢額減除利息支出8,427,948
      元。被告及訴願決定均疏未究明系爭資金之來源，逕予悉
      數設算應減除之利息支出，顯與查核準則第97條第11款規
      定不合，應予撤銷等情。並聲明求為判決撤銷訴願決定及
      原處分（含復查決定）。
三、被告則以：
  (一)查系爭房地係原告於86年12月22日與欣業永公司簽訂房屋土
    地預定買賣契約書，預購欣業永公司規劃興建天空之城1-4
    樓房地及地下1 層停車位，總價額為1,450,701,500 元，原
    告預付簽約款250,000,000 元（一般為按約定工程進度支付
    款項），迄天空之城89年5 月29日完工取得使用執照止，原
    告皆未對系爭房地產有任何其他法律上權利之主張，有違一
    般常情。原告雖於更審主張其預付款占總價16.83%，符合一
    般買賣付款方式預付比例占總價10-20%之間，惟查按該房屋
    土地預定買賣契約書第3 條付款辦法規定：「甲方（指原告
    ）應按附件一『房地買賣價款分期付款表』所示期別、金額
    ，於乙方（指欣業永公司）通知繳款期限內繳款。」原告所
    訴本案係屬「工程零付款」案件，核不足採，縱如原告所訴
    係屬「工程零付款」案件，亦未見原告於系爭房地產使用執
    照完成後配合辦理過戶手續，又欣業永公司於90年度係將系
    爭房地產列於其房地產及建築明細項下，而非列於存貨，足
    資證明系爭房地產係欣業永公司自用，難認系爭交易為真實
    交易。
  (二)原告對欣業永公司之債權從86年12月簽約至今，僅提示93年
    11月6 日及94年2 月22日之催收存證信函，並無對其債權積
    極催收或為其他法律上權利之主張，縱如原告所訴欣業永公
    司發生財務危機，原告更應積極對其債權進行催收行為，另
    原告提示之92年5 月12日台北市商業會召開欣業永公司債權
    人會議資料，係為處理欣業永公司債務，卻未見原告債權列
    示其中，可知原告容忍系爭應收款（即預付房地款250,000,
    000 元）之拖延，長久不予積極催討，無異係將鉅額資金積
    壓供他人運用未收取利息，就其經濟實質而言，與無息借款
    給他人之行為並無不同，已符合查核準則第97條第11款之規
    定。
  (三)原告主張支付系爭應收房地款之來源，有部分係來自各地營
    業所之資金計103,644,800 元，應予重核乙節，經查營利事
    業資金來源有二：一為自有資金（增資款、營業收入等）另
    一為借入款，而資金之運用，除非專款專用，流程明確，否
    則基於企業整體資金之不可分性，支付時無法分辨究係來自
    那一來源，且本件原告來自其豐原分公司營業收入882,100
    元、永和分公司29,052,700元及租金收入73,710,000元，如
    不支付系爭應收房地款，則可用於償還借款，即可無相對利
    息支出。另依原告86年度資產負債表分析，原告自有資金即
    淨值（含股本及盈餘）為1,905,083,000 元，已不足支應營
    業上所需之土地1,077,543,986 元及房屋及建築淨額1,043,
    215,362 元（總額1,155,180,245 元減累計折舊111,964,88
    3 元），益證原告系爭房地產之資金係來自借入款，否則無
    法支應，又原告既未能提示其整體資金來源及運用情形之相
    關文件，證明係屬專款專用情事，被告就相當貸出款項250,
    000,000 元按其91年度平均借款利率8.13% 計算利息支出20
    ,325,000元，核減本期利息支出，核定利息支出134,269,81
    9 元並無不符。
  (四)原告雖主張其增加長期負債款則專款用於支付原告86年度增
    加營業用之土地、房屋設備款及長期投資股權價款之一部分
    ，與系爭應收款資金有別，惟查核準則第97條第11款之規範
    意旨，係將「營利事業在營業活動中實質上並無必要之利息
    支出」類型予以具體化。換言之，當納稅義務人於借款之同
    時卻將資金無息貸與他人，則其借款實難認定為營業上所必
    要，蓋既有多餘之款項可無息貸與他人，則實可將該筆資金
    充作營業上使用，而無另行舉債之必要。所以基於稽徵經濟
    之考量，以法規範明定直接剔除其所生之費用（利息）支出
    。而在上開規範意旨下，對應收帳款不積極催收或為其他法
    律上權利之主張，也未進行評估認列壞帳，反而不顧信用風
    險繼續與買受人長期來往，這點顯然有違日常經驗法則。從
    實質課稅原則之角度觀察，容認應收帳款之拖延，就其經濟
    實質而言，與借款給他人之行為並無不同，已符合查核準則
    第97條第11款之規定，有本院98年度訴字第646 號判決可參
    。而本件原告既未提示86年至91年間曾為何積極催討，行使
    權利行為，依上開說明，原告既怠於向欣業永公司行使催討
    前述應收款250,000,000 元，致其未能償還向銀行所借款項
    ，另方面尚需承擔鉅額之利息支出，導致資金排擠效果，就
    該逾期未收取應收款範圍內，原告另行發生之利息支出，本
    於收入與費用配合原則，即非其營利事業所必要之支出，被
    告否准認列並無不合等語，資為抗辯。並聲明求為判決駁回
    原告之訴。
四、本院按：
  (一)本案爭訟內容之確定：
    1.二造所不爭執之客觀事實內容：
      (1)針對原告91年度營利事業所得稅額之計算，原告列報之
        利息支出金額為154,594,819 元。
      (2)而被告基於以下之理由，將上開金額調整為134,269,81
        9 元。
        事實基礎：
          A.原告當年度資產負債表帳列其他應收款項下，有系
            爭應收款250,000,000 元。
          B.而該應收款之產生原因則是：原告與欣業永公司於
            86年12月22日簽約購買房地而陸續支付上開價款，
            其後雙方於90年12月30日合意解約，並約定上開價
            款之返還，可由欣業永公司指定不動產，並經原告
            同意後抵償。
          C.但至上開資產負債表制作基準日（91年12月31日）
            為止，原告未自欣業永公司獲償分文。
        在上開事實基礎下，被告認上開價金返還請求權，因
          為原告長期不行使，已轉換為原告對欣業永公司之貸
          款，而引用行為時查核準則第97條第11款之規定（即
          「利息：... 十一、營業人一方面借入款項支付利息
          ，一方面貸出款項並不收取利息或收取利息低於所支
          付之利息者，對於相當於該貸出款項支付之利息或其
          差額，不予認定。」），將上開貸款，按原告91年度
          平均借款利率8.13 %計算利息支出20,325,000元（25
          0,000,000 ×8.13% ），自原告上開申報之利息支出
          扣除，調減原告當年度之利息支出為134,269,819 元
          。
      (3)但上開由價金返還款轉化為貸出款之250,000,000 元貸
        款本金，原告在付款予欣業永公司時，其原始資金來源
        可分為以下二部分，即：
        因向他人借貸而取得之146,355,200 元。
        因自身營業活動而取得之103,644,800 元。
    2.在上開客觀事實基礎下，二造間產生以下之爭議：
      (1)在事實認定層次上，原告主張：「針對上開價金之返還
        ，原告並無拖延，而容忍欣業永公司長期不返還價款，
        因此也就沒有價款轉化為借款之事實存在」。至於為何
        其無拖延情事，理由則是：「欣業永公司需指定代償之
        不動產，並經原告同意，而這個過程非一蹴可及，而需
        耗費時日」。被告則否認其事。
      (2)在法律適用層次上，原告復主張：「依上開法規範調減
        利息支出時，在計算應扣減利息金額時，其本金部分亦
        應扣除自有資金部分之金額」。被告則採取「大水庫」
        理論，認為應依總有償借款與總無償貸款之金額來做比
        較。
  (二)本院對上開爭點之判斷結論及其理由形成：
    1.本案為經最高行政法院發回更審之案件，依行政訴訟法第
      260 條第3 項（即「受發回或發交之高等行政法院，應以
      最高行政法院所為廢棄理由之法律上判斷為其判決基礎」
      ）之規定，本院在此個案中，自應受最高行政法院98年度
      判字第733 號判決所表示個案法律意見之拘束（即使最高
      行政法院針對類似案件已有其他不同見解者，亦同），爰
      在此先行敘明之。
    2.而最高行政法院98年度判字第759 號判決針對前開爭點，
      則表示以下之見解：
      (1)在事實認定部分：
        行為時營利事業所得稅查核準則第97條第11款之規範
          意旨，乃是將「營利事業在營業活動中實質上並無必
          要之利息支出」予以剔除。換言之，營業人一方面借
          入款項支付利息，一方面貸出款項並不收取利息或收
          取利息低於所支付之利息者，則其借款實難全部認定
          為營業上所必要，蓋既有多餘之款項可無息或低利貸
          予他人，則當初即可減少借款，或將該筆款項充作營
          業上使用，或用以償還借款，而無另行舉債而支付利
          息或利差之必要。
        如果營業人並無一方面借入款項支付利息，一方面貸
          出款項並不收取利息或收取利息低於所支付之利息之
          情形，而確實係因買賣契約解除，致有已付貨款應收
          回者，其當初既均非因貸款而交付款項予買賣契約相
          對人，故除非其解約後未及時收回貨款之行為，另有
          不合營業常規之安排，否則尚難遽將其未及時收回貨
          款推定為無息貸款行為。
        如果原告及欣業永公司間確因指定抵償之不動產需時
          協商，則原告於解約後1 年仍未簽訂新買賣契約以抵
          銷系爭應收款項，即可以正常理解，似難謂雙方有何
          異常（不合營業常規）之安排。
        因此指示本院查明「原告為何於解約後1 年內仍未簽
          訂新買賣契約以抵銷系爭應收款項？」，並具體指明
          調查下列事項：
          A.原告於93年11月6 日及94年2 月22日正式以存證信
            函催促欣業永公司履約之前，是否曾以口頭或其他
            方式進行協商？
          B.欣業永公司是否由於本身的財務危機，致使其遲延
            與上訴人協商簽訂新買賣契約？
          C.雙方有無協商不成之紀錄？
      (2)法律適用部分：
        針對查核準則第97條第11款之適用，不採取「大水庫」
        理論，而表明「設算扣除利息支出金額之本金基礎可扣
        除來自營業活動之資金103,664,800 元」（故指摘本院
        前審判決「未加比對究明上開帳載明細分類帳與收入、
        支出傳票之關連性，徒以上訴人所提供之資金來源證明
        ，並無法明確劃分為有指定用途之專案借款、專款專用
        ，且無資金流程等語，即推論原告有一方面借入款項支
        付利息，一方面貸出款項並不收取利息情事，理由尚屬
        不備」）。
    3.在上開有個案拘束力之法律見解基礎下，本院爰為以下之
      判斷：
      (1)有關上開價金返還請求權，是否因為原告長達一年不行
        使權利（自返還協議翌日之91年1 月1 日起，至91年12
        月31日資產負債表基準日止），而溯及地轉換為無償貸
        款之待證事實部分。經查：
        原告並無法依最高行政法院上開發回判決之指示，提
          出證據方法，證明其在上述一整年之期間內或後續之
          期間內，有與欣業永公司為催告行為（見本院卷第94
          頁之準備程序筆錄）。自然也不會有協商不成之紀錄
          存在。
        又依原告提出之相關書面資料，欣業永公司是在92年
          1 月間才因經營困難，向台北市商業會聲請和解，並
          在同年5 月12日召開債權人會議洽商和解事宜，而原
          告對欣業永公司所為之催告行為（支付命令）亦均在
          92年間。
        則由以上之相關事證足以推知，欣業永公司實際上應
          至92年間起才陷入財務困境，然而原告在91年整個年
          度內未積極行使其權利，依此情事客觀判斷，足認其
          在本案所涉及之稅捐週期內，有容忍欣業永公司遲延
          返還價款之意思，而有無償貸款予欣業永公司之客觀
          事實存在，符合查核準則第97條第11款之規定。
      (2)有關依查核準則第97條第11款之規定，計算應扣除之利
        息支出時，其計算基礎之本金應否扣除原告自有資金部
        分。此部分本院依上開說明，自應遵守上級審法院已表
        明之法律見解（即不採取大水庫理論，不以當期有償借
        款總額與無償貸款總額相比較，來決定「有償借款又無
        償貸款」之本金數額），而認定應予扣除。扣除後之餘
        額依原核定之利率計算，原告應調整之利息支出金額為
        11,898,678元（146,355,200*8.13%=11,898,678），扣
        除後其當年度應認列之利息支出金額為142,696,141 元
        。
  (三)總結以上所述，本件原處分有關核定原告91年度利息支出金
    額，其少於142,696,141 元之部分，尚有違法，訴願決定予
    以維持，亦有違誤，原告訴請撤銷，為有理由，應予准許。
    至於原處分在142,696,141 元範圍內之利息支出認列，其規
    制性決定並無違誤，訴願決定予以維持，核無不合，原告訴
    請撤銷此部分之規制性決定為無理由，應予駁回。
五、據上論結，本件原告之訴為一部有理由，一部無理由，依行
    政訴訟法第104 條、民事訴訟法第79條，判決如主文。
中    華    民    國    99    年    1     月    7     日
                    臺北高等行政法院第六庭
                              審判長法  官  闕  銘  富
                                    法  官  林  育  如
                                    法  官  帥  嘉  寶
上為正本係照原本作成。
如不服本判決，應於送達後20日內，向本院提出上訴狀並表明上
訴理由，如於本判決宣示後送達前提起上訴者，應於判決送達後
20日內補提上訴理由書（須按他造人數附繕本）。
中    華    民    國    99    年    1     月    7     日
                                    書記官  陳  可  欣


司法院資訊處製作；財團法人民間司法改革基金會備份。
